ACORDAO-COMPLETO-2320968

ACÓRDÃO 1183/2019 ATA 17/2019 - PLENÁRIO

VISTOS, relatados e discutidos estes autos de Pedido de Reexame interposto por André Tadeu Bernardo de Sá contra o Acórdão 858/2017-TCU-Plenário (retificado, para correção de erro material, pelo Acórdão 1390/2017-TCU-Plenário) , o qual apreciou a Representação formulada por FBC 2007 Participações Eireli sobre irregularidades relativas ao Contrato 95/2014, celebrado com o Instituto Nacional do Câncer;
ACORDAM os Ministros do Tribunal de Contas da União, reunidos em Sessão Plenária, com fundamento no art. 48 da Lei 8.443/1992, em:
9.1. conhecer do Pedido de Reexame interposto por André Tadeu Bernardo de Sá para, no mérito, negar-lhe provimento e manter em seus exatos termos a deliberação recorrida;
9.2. dar ciência da presente deliberação ao recorrente, ao Instituto Nacional do Câncer José Alencar Gomes da Silva e aos demais interessados.

Pedido de Reexame interposto contra acórdão que apreciou representação sobre irregularidades relativas a contrato que teve por objeto a locação de imóvel para acomodar central de suprimentos.

Instituto Nacional do Câncer José de Alencar Gomes da Silva.

3. Interessados/Responsáveis/Recorrentes:
3.1. Responsáveis: André Tadeu Bernardo de Sá (XXX.269.617-XX); Luiz Antonio Santini Rodrigues da Silva (XXX.486.237-XX).
3.2. Recorrente: André Tadeu Bernardo de Sá (XXX.269.617-XX).

13.1. Ministros presentes: José Mucio Monteiro (Presidente), Walton Alencar Rodrigues, Aroldo Cedraz (Relator), Raimundo Carreiro e Bruno Dantas.
13.2. Ministro-Substituto convocado: Augusto Sherman Cavalcanti.
13.3. Ministros-Substitutos presentes: Marcos Bemquerer Costa, André Luís de Carvalho e Weder de Oliveira.

AROLDO CEDRAZ

Ministro Bruno Dantas.

Adoto como Relatório e transcrevo a seguir a instrução técnica lançada à peça 116, com a qual anuiu o corpo dirigente da Secretaria de Recursos (peças 117 e 118) :
"INTRODUÇÃO
1. 	Trata-se de pedido de reexame interposto por André Tadeu Bernardo de Sá (peça 95) , contra o Acórdão 858/2017-TCU-Plenário (peça 48) , retificado, para correção de erro material, pelo Acórdão 1390/2017-TCU-Plenário (peça 62) , da relatoria do Ministro Bruno Dantas. A deliberação recorrida apresenta o seguinte teor, destacando-se os itens impugnados:
9.1. conhecer a presente representação, satisfeitos os requisitos de admissibilidade aplicáveis à espécie, para, no mérito, considerá-la parcialmente procedente;
9.3. indeferir a cautelar pleiteada por FBC 2007 Participações Eireli, tendo em vista a inexistência dos pressupostos necessários para a medida; 
9.2. rejeitar as razões de justificativa de André Tadeu Bernardo de Sá e de Luiz Antonio Santini Rodrigues da Silva, aplicando-lhes, individualmente, com fundamento no art. 58, inciso II, da Lei 8.443/1992, multa no valor de R$ 15.000,00 (quinze mil reais) , fixando prazo de 15 (quinze) dias, a contar da ciência da notificação, para que comprovem, perante o Tribunal, o recolhimento das quantias ao Tesouro Nacional, atualizadas monetariamente desde a data do acórdão até a data do efetivo recolhimento, na forma da legislação em vigor;
9.3. com fundamento no art. 71, IX, da Constituição Federal, determinar ao Instituto Nacional do Câncer José Alencar Gomes da Silva que proceda à apuração de todos os prejuízos sofridos pela Administração em razão da anulação contrato 94/2014, concluindo, no prazo de 90 (noventa) dias, as medidas necessárias para ressarcir o erário e informe ao Tribunal, no mesmo prazo, as providências que tenham sido implementadas para cessar eventuais prejuízos que possam decorrer da continuidade da ocupação irregular do imóvel, respeitadas as peculiaridades que cercam a questão e, neste caso, condicionam a atuação dos gestores;
9.4. dar ciência desta deliberação ao Instituto Nacional do Câncer José Alencar Gomes da Silva e à representante;
9.5. autorizar, caso requerido, nos termos do art. 26 da Lei 8.443/1992, o parcelamento da dívida em até 36 (trinta e seis) parcelas mensais e sucessivas, esclarecendo ao responsável que a falta de pagamento de qualquer parcela importará no vencimento antecipado do saldo devedor (art. 217, § 2º, do Regimento Interno do TCU) , sem prejuízo das demais medidas legais;
9.6. autorizar, desde logo, nos termos do art. 28, inciso II, da Lei 8.443/1992, a cobrança judicial das dívidas, caso não atendida a notificação.
HISTÓRICO
2.	Cuidam os autos de representação formulada por FBC 2007 Participações Eireli a respeito de possíveis irregularidades relativas ao Contrato 95/2014, celebrado com o Instituto Nacional do Câncer José Alencar Gomes da Silva (Inca) mediante dispensa de licitação, que teve por objeto a locação de imóvel para acomodar central de suprimentos, com valor anual de R$ 2.620.000,00.
2.1.	O processo foi apreciado por meio do Acórdão 858/2017-TCU-Plenário (peça 48) , retificado, para correção de erro material, pelo Acórdão 1390/2017-TCU-Plenário (peça 62) , que considerou parcialmente procedente a representação, imputando multa aos responsáveis e tecendo determinação ao Inca. 
2.2.	Em essência, restou constatado pela Secex-RJ que a contratação apresentou irregularidades relacionadas ao descumprimento do art. 24, inciso X, da Lei 8.666/1993, o qual fundamentou a dispensa de licitação. Observou-se que o imóvel objeto da avença não reunia condições para atender às necessidades do instituto, inexistindo, ademais, justificativa técnica adequada para comprovar que a referida locação se apresentava economicamente favorável (peça 49, itens 3 e 11) . 
2.3.	Após as notificações do acórdão combatido, os responsáveis opuseram embargos de declaração (peças 72 e 73) , os quais foram conhecidos, mas, no mérito, rejeitados, consoante Acórdão 2017/2017-TCU-Plenário (peça 85) .
2.4.	Inconformados, os responsáveis Luiz Antonio Santini Rodrigues da Silva e André Tadeu Bernardo de Sá entraram com pedido de reexame, requerendo a nulidade do Acórdão 858/2017-TCU-Plenário e, alternativamente, que o Tribunal reconheça a regularidade da contratação mediante dispensa de licitação, delimitando a responsabilidade dos recorrentes para fins de demonstrar sua boa-fé e arquivar o processo sem imposição de multa. O recurso de Luiz Antonio Santini Rodrigues foi considerado intempestivo e não conhecido, mas o do recorrente André Tadeu Bernardo de Sá foi reconhecido, passando-se a sua análise de mérito nesta instrução.     
ADMISSIBILIDADE
3.	Reitera-se o exame preliminar de admissibilidade contido na peça 97, ratificado pelo Ministro relator Aroldo Cedraz na peça 102, que concluiu pelo conhecimento do recurso, suspendendo-se os efeitos dos itens 9.1, 9.2 (exceto primeira parte) e 9.6 do Acórdão 858/2017-TCU-Plenário, eis que preenchidos os requisitos processuais aplicáveis à espécie.
MÉRITO
4.	Delimitação
4.1.	 Constitui objeto do recurso as seguintes questões: 
	a) se o acórdão recorrido deve ser anulado (peça 95, p. 3-9) ;
	b) se cabe a aplicação de multa quando demonstrada a boa-fé (peça 95, p. 7-8) .
5.	Se o acórdão recorrido deve ser anulado (peça 95, p. 3-9) .
5.1.	O recorrente afirma que a decisão recorrida deve ser anulada com base nos seguintes argumentos:
	a) não houve o chamamento nos autos do agente que detinha atribuição para, sob o enfoque técnico, analisar a escolha do imóvel locado, considerando que:
	a.1) 	a presença desse agente é necessária, tanto para apuração dos fatos como para individualização de conduta em relação aos demais;
	a.2) esse agente é o único de detém conhecimento dos aspectos técnicos que explicarão o procedimento de locação;
	a.3) a falta de chamamento prejudica o exame dos fatos e a definição das respectivas responsabilidades  (peça 96, p. 3-4) ;
	b) para que haja respeito ao princípio do devido processo legal, da motivação dos fatos e do contraditório e à ampla defesa, as seguintes matérias devem ser reexaminadas:
b.1) anulação do contrato não pode ser fundamento para demonstrar a irregularidade da dispensa de licitação, pois: (i) no momento da formalização da dispensa, todos os critérios legais foram atendidos, tanto em relação à escolha, quanto em relação ao preço, e que adaptações se fizeram necessárias, eis que nenhum imóvel urbano seria integralmente apto, especialmente no tocante ao armazenamento de medicamentos; (ii) a escolha do imóvel estava fundamentada em pareceres técnicos favoráveis; (iii) a Fundação Ary Frauzino, parceira do Inca, ofereceu-se para custear despesas de realocação do almoxarifado; e iv)  o pedido de reequilíbrio econômico-financeiro foi feito depois da saída do recorrente do órgão, e que a nova gestão tinha a proposta de terceirizar os serviços de almoxarifado, levando à descontinuidade do contrato em questão pelos novos gestores;
b.2) a ausência de formalidade processual não pode ser suficiente à comprovação de irregularidade em relação ao preço contratado, pois se demonstrada a compatibilidade do valor de mercado do imóvel locado, a ausência de consulta à Secretaria do Patrimônio da União não pode ser causa exclusiva de reprovação da justificativa do recorrente, uma vez que a consulta a esse órgão não tem relação com o preço de mercado.
	Análise
5.2.	Não assiste razão ao recorrente. Os pareceres técnicos favoráveis a determinado ajuste não retiram a responsabilidade do administrador público pela prática de ato irregular, uma vez que cabe ao gestor, em última instância, decidir sobre a legalidade, a conveniência e a oportunidade de efetivar as avenças sob sua administração, especialmente aquelas que vão gerar pagamentos em favor do particular.  O Tribunal já firmou entendimento nesse sentido: Acórdão 5708/2013-TCU-Primeira Câmara, relatoria do Ministro José Múcio, 1.736/2010-TCU-Plenario, relatoria do Ministro Walton Alencar, 4.420/2010-TCU-2ª Câmara, relatoria do Ministro André de Carvalho, 2.748/2010-TCU-Plenário, relatoria do Ministro Raimundo Carreiro, 2.540/2009-TCU-1ª Câmara, 2.753/2008-TCU-2ª Câmara, ambos da relatoria do Ministro Ubiratan Aguiar) .
5.3.	Desse modo, não procede o argumento de que o chamamento ao processo de pretenso responsável adicional, teria o condão de afastá-los definitivamente de responsabilização, mesmo porque, no presente caso, a irregularidade ocorreu em função da autorização de pagamento realizada pelo recorrente. Dessa forma, a transferência de atribuições do recorrente a terceiros não alteraria a responsabilidade do recorrente por ter autorizado a locação de imóvel por dispensa de licitação, contrariando o disposto no art. 24, inciso X, da Lei 8.666/1993, considerando que o imóvel não reunia as condições necessárias para atender as necessidades do Inca, nem havia a devida justificativa técnica para demonstrar que a contratação daquele imóvel era a opção mais favorável economicamente para administração.
5.4.	Esse entendimento está exemplificado no trecho do voto do Acórdão 509/2005-TCU-Plenário, da relatoria do Ministro Marcos Bemquerer:
5. De igual modo, não prevalece o argumento recursal de que o TCU não poderia ter-lhe imputado responsabilidade pela aquisição de material de consumo com preços superiores aos praticados no mercado porque deixou de arrolar os responsáveis diretos pela pesquisa de preços, a saber os chefes da Seção de Administração e do Setor Financeiro. Isto porque, independentemente do chamamento de outras pessoas que eventualmente participaram, direta ou indiretamente, na condução do procedimento que culminou na contratação questionada pelo Tribunal, o recorrente, como autoridade que homologou a licitação, é pessoalmente responsável pelos atos praticados. Eventual solidariedade com terceiros não o exime de responder pelo total do débito que lhe fora imputado mediante o Acórdão recorrido. (Grifos acrescidos) .
5.5.		No caso, ficou comprovado que, de início, o projeto básico não se encontrava devidamente aprovado por autoridade competente, na forma do art. 7º, § 2º , inciso I, da Lei 8.666/1993, conforme ressaltado em parecer da CGU (peça 12, p. 143-149) , o que foi posteriormente suprido pelo recorrente (peça 12, p. 154-158) . Ao assina-lo, em seu dever geral de supervisão, o que definitivamente não foi apropriadamente realizado, assumiu o risco de contratação do referido imóvel por dispensa de licitação, sem que fosse o caso. 
5.6.	Nessa situação, de fato, o recorrente não teve o padrão de conduta exigido para um administrador público, adotando como parâmetro para comparação a conduta esperada de um homem médio, diligente e probo, da qual decorre que o agente público deve agir como se estivesse cuidando dos seus próprios negócios, respondendo pelos danos que vier a causar em decorrência de condutas comissivas.
5.7.	Há que se esclarecer que a conduta reprovável do ora recorrente não adveio da anulação do contrato, como quis afirmar o recorrente, mas do fato de o imóvel não reunir as condições necessárias para atender as necessidades do Inca (o que foi confirmado com estudo realizado pela Divisão de Engenharia e Infraestrutura do Inca, em 15/12/2014, conforme peça 12, p. 323) , bem como a insuficiência de justificativa técnica para demonstrar que a contratação daquele imóvel era a opção mais favorável economicamente para administração.
5.8.	Sobre a justificativa do preço, ao contrário do alegado pelo recorrente, não restou demonstrada a compatibilidade do valor da contratação com parâmetros de mercado, uma vez que o laudo de avaliação foi realizado com o fim de embasar a escolha do imóvel. Além disso, inexistiu consulta à SPU, não para avaliar preço de mercado, mas direcionada a verificar a existência de imóvel apto a atender a demanda do Inca. Não houve ainda pesquisa para verificar a existência de outros imóveis que preenchessem as condições necessárias para o atendimento da demanda.
5.9.	A esse respeito, a jurisprudência do TCU é ampla no sentido de que somente é aplicável a dispensa de licitação para locação de imóvel quando ficar configurada sua especificidade, cujas instalações e localização evidenciem que ele é o único imóvel que atende o interesse da administração, fato que deverá estar devidamente demonstrado no respectivo processo administrativo, o que não ocorreu no presente caso (Acórdão 2420/2015-TCU-Plenário, relatoria do Ministro Benjamin Zymler, 5.948/2014-TCU2a Câmara, relatoria do Ministro Raimundo Carreiro, 1.816/2013-TCU-2ª Câmara, relatoria do Ministro Marcos Bemquerer, 3.935/2012-TCU-2ª Câmara, relatoria do Ministro André de Carvalho, 444/2008-TCU-Plenário, relatoria do Ministro Ubiratan Aguiar) . 
5.10.	Também não procede a alegação de ofensa ao devido processo legal, à motivação dos fatos e ao  contraditório e à ampla defesa uma vez que o processo seguiu devidamente as fases legais previstas, dando oportunidade aos responsáveis para exercerem o contraditório e a ampla defesa por meio de audiência motivada pelo uso indevido da dispensa de licitação, conforme a matriz de responsabilização anexada à instrução de peça 45, a qual identificou a irregularidade, os responsáveis, a conduta, o nexo de causalidade e a culpabilidade. As razões de justificativas foram analisadas concluindo-se que foram insuficientes para justificar o ato, dando ensejo à multa.
5.11.	Na presente fase recursal, em conformidade aos mesmos princípios do devido processo legal, da motivação dos fatos e do contraditório, está sendo oportunizado nova oportunidade ao recorrente, que não apresentou fatos novos nem justificativas capazes de alterar a decisão recorrida.  
6.	Se cabe a aplicação de multa quando demonstrada a boa-fé (peça 95, p. 7-8) 
6.1.	O recorrente afirma que, demonstrada sua boa-fé, não cabe a imposição de multa, com base nos seguintes argumentos:
	a) agiu com base em pareceres técnicos e não tem formação jurídica ou em engenharia, de forma que não seria razoável exigir do gestor que agisse de modo diverso daquele indicado no parecer;
	b) o TCU reconheceu as dificuldades encontradas pelo Inca para locação de imóvel com estrutura diferenciada;
	c) traz precedentes do Tribunal fundados em doutrina de Pedro Nunes e Marcus Acquaviva, sobre a boa-fé administrativa para justificar que os gestores tinham a crença de, diante de tantos obstáculos, agirem conforme o Direito para atender o interesse público;
	d) o recorrente que prestou extraordinários serviços prestados à Administração Pública não deveria ser equiparado aos gestores que agem de má-fé e recebem multa.  
	e) tanto o art. 12, § 2º da Lei 8.443/1992, como o art. 153, § 4º, do RI/TCU preveem liquidação de contas sem imposição de multas.     	
	Análise
6.2.		Os argumentos do recorrente não merecem prosperar. A multa tem natureza de pena, embora administrativa. Sua aplicação ao agente tem como requisitos, além da culpa ou dolo e da antijuridicidade, a reprovabilidade de conduta: a consciência acerca da ilicitude dos atos que cometeu, ou a inconsciência que seja inescusável.
6.3.	No Direito Administrativo, assim como no Direito Penal, não se pune conduta que não seja típica, antijurídica e culpável (reprovável) . O tipo, no âmbito do Direito Administrativo, pode não ter o sentido estrito que lhe confere o Direito Penal - como "modelo legal do comportamento proibido, compreendendo o conjunto das características objetivas e subjetivas do fato punível" (Heleno Cláudio Fragoso, Lições de Direito Penal, 4ª ed., Forense, 1995, p. 153) -, mas, no mínimo, há de ser a previsão legal genérica do fato punível.
6.4.	Nesse contexto, quando o TCU aplica multa ao agente faltoso, necessariamente proferiu juízo no sentido da tipicidade, da antijuridicidade e da reprovabilidade de sua conduta. Em outro caso, a multa não poderia ser aplicada. Se a multa decorre necessariamente do juízo de reprovabilidade da conduta, não há que se falar em reconhecimento da boa-fé do agente. Em outras palavras, aplicação de multa e reconhecimento da boa-fé do agente são atos incompatíveis, no âmbito do Direito Administrativo.
6.5.	A boa-fé não consiste em excludente de culpabilidade. Adota-se o entendimento exarado no Acórdão 40/1999-TCU-Plenário, da relatoria do Ministro Marcos Vilaça, de que só se exclui a culpabilidade em sentido amplo (reprovabilidade da conduta ilícita, ou típica e antijurídica) se o agente, por meio de novas provas, vier a demonstrar: (i) que não agiu com culpa ou dolo (excludente de tipicidade) ; (ii) que sua ação estava amparada em norma permissiva (excludente de antijuridicidade) ; ou (iii) que atuou com boa-fé porque tinha desconhecimento invencível da ilicitude do fato (excludente de culpabilidade em sentido estrito ou intencionalidade, que implica a consciência do delito) .
6.6.	Como é sabido, no âmbito desta Corte de Contas, não bastam aos gestores e demais responsáveis a ausência de má-fé ou a intenção de agir conforme o Direito e o interesse público. Ao gestor público compete, efetivamente, demonstrar sua boa-fé, munindo-se de evidências de que sua conduta de fato zelou pela aplicação correta dos recursos públicos sob sua responsabilidade (Acórdãos 2399/2014, relatoria do Ministro José Múcio, 2550/2008, relatoria do Ministro Augusto Shermann e 088/2007-P, relatoria do Ministro Augusto Nardes, todos do Plenário e Acórdão 4466/2011-TCU-Segunda Câmara, relatoria do Ministro Raimundo Carreiro) .
6.7.	No presente caso, o recorrente afirma que agiu de boa-fé, mas não traz provas que se constituam em excludentes de culpabilidade, tenho ainda em conta que:
	a) o fato de ter agido com base em pareceres técnicos não vincula o gestor como já tratado no item 5 desta instrução;
	b) as dificuldades supostamente existentes não evidenciaram a inexistência de outros imóveis capazes de atender a demanda do Inca; 
	c) o art. 12, § 2º da Lei 8.443/1992, como o art. 202, §§ 2º e 4º, do RI/TCU, sobre comprovação da boa-fé, tratam, respectivamente, de processos de contas e de citação, não se aplicando ao presente processo.
CONCLUSÃO
7.	Das análises anteriores, conclui-se que:
	a) o acórdão recorrido respeitou os princípios do devido processo legal, da motivação dos fatos e do contraditório e da ampla defesa, não sendo evidenciados motivos para sua anulação; 
	b) âmbito do Direito Administrativo, aplicação de multa e reconhecimento da boa-fé do agente são atos incompatíveis. De todo modo, não foi possível comprovar a boa-fé do recorrente. 
7.1.	Assim, observa-se, na peça recursal que o recorrente não trouxe argumentos capazes de alterar o acórdão recorrido, razão pela qual não há que se falar em sua modificação.
PROPOSTA DE ENCAMINHAMENTO
8.	Ante o exposto, com fundamento nos artigos 32, inciso I; 33 e 48 da Lei 8.443/1992, submetem-se os autos à consideração superior, com posterior encaminhamento ao Ministério Público junto ao Tribunal de Contas da União e ao Gabinete do Relator, propondo:
a) conhecer do recurso interposto por André Tadeu Bernardo de Sá para, no mérito, negar-lhe provimento;
b) comunicar a deliberação que vier a ser proferida por esta Corte ao recorrente, ao Instituto Nacional do Câncer José Alencar Gomes da Silva e aos demais interessados."
É o Relatório.

8.1. Murilo Queiroz Melo Jacoby Fernandes (41796/OAB-DF) e outros, representando André Tadeu Bernardo de Sá e Luiz Antonio Santini Rodrigues da Silva;
8.2. Jorge Luiz Silva Rocha (156945/OAB-RJ) e outros, representando FBC 2007 Participações Eireli.

Subprocurador-Geral Lucas Rocha Furtado.

PEDIDO DE REEXAME EM PROCESSO DE REPRESENTAÇÃO. IRREGULARIDADES EM LICITAÇÃO. IMPROCEDÊNCIA DOS ARGUMENTOS. NÃO PROVIMENTO. MANTIDOS OS EXATOS TERMOS DA DECISÃO RECORRIDA.

REPRESENTAÇÃO (REPR)

Secretaria de Recursos (Serur); Secretaria de Controle Externo de Aquisições Logísticas (Selog).

Conforme consignado no Relatório precedente, este Pedido de Reexame foi interposto por André Tadeu Bernardo de Sá contra o Acórdão 858/2017-TCU-Plenário (retificado, para correção de erro material, pelo Acórdão 1390/2017-TCU-Plenário) , o qual apreciou a Representação formulada por FBC 2007 Participações Eireli sobre irregularidades relativas ao Contrato 95/2014, celebrado com o Instituto Nacional do Câncer, e rejeitou suas razões de justificativa, aplicando-lhe a multa do art. 58 da Lei 8.443/1992, no valor de R$ 15.000,00.
2.	Quanto à admissibilidade, ratifico os termos do despacho de peça 102 no sentido de conhecer do Pedido de Reexame em tela, porquanto se encontram preenchidos os requisitos previstos no art. 48 da Lei 8.443/1992.
3.	Em seus argumentos recursais, o Sr. André Tadeu Bernardo de Sá pretende a anulação do julgado recorrido, bem como a desconstituição da sanção que lhe foi imposta pelos motivos resumidos a seguir:
a) não houve o chamamento aos autos do agente que detinha atribuição para, sob o enfoque técnico, analisar a escolha do imóvel locado, o que seria prejudicial ao exame dos fatos e a definição das respectivas responsabilidades; 
b) anulação do contrato não pode ser fundamento para demonstrar a irregularidade da dispensa de licitação, pois: (i) todos os critérios legais foram atendidos, tanto em relação à escolha quanto em relação ao preço e que adaptações se fizeram necessárias, eis que nenhum imóvel urbano seria integralmente apto, especialmente no tocante ao armazenamento de medicamentos; (ii) a escolha do imóvel estava fundamentada em pareceres técnicos favoráveis; (iii) a Fundação Ary Frauzino, ofereceu-se para custear despesas de realocação do almoxarifado; e (iv)  o pedido de reequilíbrio econômico-financeiro foi feito depois da saída do recorrente do órgão, e que a nova gestão tinha a proposta de terceirizar os serviços de almoxarifado, levando à descontinuidade do contrato em questão pelos novos gestores; 
c) a ausência de formalidade processual não pode ser suficiente à comprovação de irregularidade em relação ao preço contratado, pois se demonstrada a compatibilidade do valor de mercado do imóvel locado, a ausência de consulta à Secretaria do Patrimônio da União não pode ser causa exclusiva de reprovação da justificativa do recorrente, uma vez que a consulta a esse órgão não tem relação com o preço de mercado;
d) que sua boa-fé deve ser reconhecida para se afastar a aplicação da multa, porque: (i) agiu com base em pareceres técnicos e não tem formação jurídica ou em engenharia, de forma que não seria razoável exigir do gestor que agisse de modo diverso daquele indicado no parecer; (ii) o TCU reconheceu as dificuldades encontradas pelo Inca para locação de imóvel com estrutura diferenciada; (iii) traz precedentes do Tribunal fundados em doutrina de Pedro Nunes e Marcus Acquaviva sobre a boa-fé administrativa para justificar que os gestores tinham a crença de, diante de tantos obstáculos, agirem conforme o Direito para atender o interesse público; (iv) prestou extraordinários serviços à Administração Pública e não deveria ser equiparado aos gestores que agem de má-fé e recebem multa; e (v) tanto o art. 12, § 2º da Lei 8.443/1992, como o art. 153, § 4º, do RI/TCU preveem liquidação de contas sem imposição de multas.
4.	No que diz respeito ao mérito, acolho a manifestação da Serur, com a qual anuiu o Ministério Público, incorporando-a às minhas razões de decidir, sem prejuízo dos destaques que farei adiante.
5.	Em relação a chamar terceiras pessoas ao processo, cabe esclarecer que a análise técnica foi produzida com base nos elementos juntados aos autos, os quais foram considerados suficientes para a delimitação dos fatos irregulares, da conduta do ora recorrente e do nexo de causalidade entre os dois primeiros.
6.	Quanto ao alegado atendimento aos critérios legais e ao amparo de pareceres técnicos, vale destacar que a condenação do recorrente deveu-se exatamente ao desrespeito à Lei de Licitações e que pareceres técnicos favoráveis a determinado ajuste não afastam a responsabilidade do administrador público pela prática de ato irregular, conforme já assentado em jurisprudência desta Corte de Contas, a exemplo dos Acórdão 5708/2013-TCU-Primeira Câmara; 1.736/2010-TCU-Plenário; 4.420/2010-TCU-2ª Câmara; 2.748/2010-TCU-Plenário; 2.540/2009-TCU-1ª Câmara; e 2.753/2008-TCU-2ª Câmara.
7.	O fato de a Fundação Ary Frauzino ter se oferecido para custear despesas de realocação do almoxarifado e o pedido de reequilíbrio econômico-financeiro ter sido feito depois da saída do recorrente do órgão é irrelevante para esta análise. Vale lembrar que o ato irregular que levou à reprovação deste Tribunal consiste na afronta à Lei das Licitações e, conforme atestado pela Serur em sua instrução de peça 116, "a jurisprudência do TCU é ampla no sentido de que somente é aplicável a dispensa de licitação para locação de imóvel quando ficar configurada sua especificidade, cujas instalações e localização evidenciem que ele é o único imóvel que atende o interesse da administração, fato que deverá estar devidamente demonstrado no respectivo processo administrativo, o que não ocorreu no presente caso".
8.	A responsabilidade do Sr. André Tadeu Bernardo de Sá também restou devidamente demonstrada pela Serur ao consignar que:
"5.5. No caso, ficou comprovado que, de início, o projeto básico não se encontrava devidamente aprovado por autoridade competente, na forma do art. 7º, § 2º, inciso I, da Lei 8.666/1993, conforme ressaltado em parecer da CGU (peça 12, p. 143-149) , o que foi posteriormente suprido pelo recorrente (peça 12, p. 154-158) . Ao assina-lo, em seu dever geral de supervisão, o que definitivamente não foi apropriadamente realizado, assumiu o risco de contratação do referido imóvel por dispensa de licitação, sem que fosse o caso. 
 (...) 
5.7. Há que se esclarecer que a conduta reprovável do ora recorrente não adveio da anulação do contrato, como quis afirmar o recorrente, mas do fato de o imóvel não reunir as condições necessárias para atender as necessidades do Inca (o que foi confirmado com estudo realizado pela Divisão de Engenharia e Infraestrutura do Inca, em 15/12/2014, conforme peça 12, p. 323) , bem como a insuficiência de justificativa técnica para demonstrar que a contratação daquele imóvel era a opção mais favorável economicamente para administração.
5.8.	Sobre a justificativa do preço, ao contrário do alegado pelo recorrente, não restou demonstrada a compatibilidade do valor da contratação com parâmetros de mercado, uma vez que o laudo de avaliação foi realizado com o fim de embasar a escolha do imóvel. Além disso, inexistiu consulta à SPU, não para avaliar preço de mercado, mas direcionada a verificar a existência de imóvel apto a atender a demanda do Inca. Não houve ainda pesquisa para verificar a existência de outros imóveis que preenchessem as condições necessárias para o atendimento da demanda.
5.9.	A esse respeito, a jurisprudência do TCU é ampla no sentido de que somente é aplicável a dispensa de licitação para locação de imóvel quando ficar configurada sua especificidade, cujas instalações e localização evidenciem que ele é o único imóvel que atende o interesse da administração, fato que deverá estar devidamente demonstrado no respectivo processo administrativo, o que não ocorreu no presente caso..."
9.	Logo, não há que se falar insuficiência de comprovação da irregularidade em relação ao preço contratado, tampouco que a consulta à Secretaria do Patrimônio da União seja a causa exclusiva de reprovação da justificativa do recorrente.
10.	No que diz respeito à boa-fé como argumento para afastar a multa aplicada, é importante destacar que, em geral, as análises feitas pelo Tribunal prescindem de se entrar na pantanosa seara da existência de boa-fé, de má-fé, de dolo etc., com exceção das repercussões expostas no art. 12, § 2º da Lei 8.443/1992 e nos §§ 2º, 3º e 6º do art. 202 do Regimento Interno, o que não se aplica a este caso, uma vez que não se trata de processo de contas. Acrescente-se que o exame da existência ou não de boa-fé dos responsáveis não é condição necessária para a aplicação da multa prevista no art. 58 da Lei 8.443/1992, ainda que possa ser eventualmente considerada para fins de gradação da penalidade. Por essa razão, as alegações apresentadas não são capazes de afastar a multa aplicada, mesmo considerando a existência de pareceres técnicos favoráveis, da formação acadêmica do recorrente, das dificuldades encontradas pelo Inca para locação de imóvel com estrutura diferenciada ou dos serviços extraordinários prestados pelo recorrente à Administração Pública.
11.	Com esses destaques, acolho o exame realizado pela Serur ao concluir que o recorrente não trouxe argumentos capazes de anular ou mesmo alterar o acórdão recorrido, o qual respeitou os princípios do devido processo legal, da motivação dos fatos e do contraditório e da ampla defesa.
	Isso posto, resta negar provimento ao presente pedido de reexame e manter os exatos termos do acórdão recorrido, dando-se ciência ao recorrente, ao Instituto Nacional do Câncer José Alencar Gomes da Silva e aos demais interessados.
TCU, Sala das Sessões Ministro Luciano Brandão Alves de Souza, em 22 de maio de 2019.
AROLDO CEDRAZ 
Relator